ACORDAO-COMPLETO-2454367

ACÓRDÃO 4803/2021 ATA 8/2021 - PRIMEIRA CÂMARA

VISTOS, relatados e discutidos estes autos da Tomada de Contas Especial instaurada pelo extinto Ministério do Desenvolvimento Social - MDS contra o Sr. Carlos Cavalcanti Fernandes, ex-prefeito de Afrânio/PE, em face da não comprovação da regular aplicação dos recursos repassados ao município por força do Convênio 187/2009, cujo escopo consistia na construção de cisternas de placas na zona rural para armazenamento de água das chuvas e na realização de cursos de capacitação.
ACORDAM os Ministros do Tribunal de Contas da União, reunidos em sessão da 1ª Câmara, ante as razões expostas pelo Relator em:
9.1. com fundamento nos arts. 1º, inciso I, 16, inciso III, alíneas "b" e "c", 19, caput, e 23, inciso III, da Lei 8.443/1992, julgar irregulares as contas do Sr. Carlos Cavalcanti Fernandes, condenando-o ao pagamento das quantias abaixo especificadas, com a fixação do prazo de quinze dias, a contar da notificação, para que comprove, perante o Tribunal (art. 214, inciso III, alínea "a", do Regimento Interno/TCU) , o recolhimento da dívida ao Tesouro Nacional, atualizada monetariamente e acrescida dos juros de mora, calculados a partir das correspondentes datas até a do efetivo recolhimento, na forma prevista na legislação em vigor, abatendo-se, na execução, a quantia já recolhida, indicada a crédito, na forma do disposto no verbete da Súmula 128 da jurisprudência do TCU:
	Data 
	Valor (R$) 
	Débito/Crédito

	11/12/2009
	869.824,84
	Débito

	15/12/2009
	90.085,77
	Débito

	17/2/2012
	230.000,00
	Débito

	18/12/2012
	96.295,87
	Crédito

9.2. aplicar ao Sr. Carlos Cavalcanti Fernandes a multa capitulada no art. 57 da Lei 8.443/1992, no valor de R$ 38.000,00 (trinta e oito mil reais) , fixando-lhe o prazo de 15 (quinze) dias, a contar do recebimento da notificação, para que comprove, perante o Tribunal (art. 214, inciso III, alínea a, do Regimento Interno/TCU) , o recolhimento da dívida ao Tesouro Nacional, atualizada monetariamente desde a data deste Acórdão até a do efetivo recolhimento, se for paga após o vencimento, na forma da legislação em vigor;
9.3. autorizar, caso requerido, com base no art. 26 da Lei 8.443/1992, o parcelamento das dívidas constantes nos subitens 9.1 e 9.2 deste Acórdão em até 36 (trinta e seis) parcelas mensais e sucessivas, sobre as quais incidirão os correspondentes acréscimos legais (débito: atualização monetária e juros de mora; multa: atualização monetária) , esclarecendo ao responsável que a falta de pagamento de qualquer parcela importará no vencimento antecipado do saldo devedor, sem prejuízo das demais medidas legais;
9.4. autorizar, desde logo, a cobrança judicial das dívidas, nos termos do art. 28, inciso II, da Lei 8.443/1992, caso não atendida a notificação;
9.5. remeter cópia deste Acórdão ao Ministério da Cidadania, para ciência, e à Procuradoria da República no Estado de Pernambuco, com fundamento no art. 16, § 3º, da Lei 8.443/1992 c/c o art. 209, § 7º, do Regimento Interno do TCU.

Tomada de Contas Especial instaurada em face da não comprovação da regular aplicação dos recursos repassados pela União por força do Convênio 00187/2009, que tinha por escopo a construção de cisternas de placas na zona rural do município de Afrânio/PE para armazenamento de água de chuva.

Primeira Câmara

Município de Afrânio/PE.

3. Responsável: Carlos Cavalcanti Fernandes (XXX.628.204-XX).

13.1. Ministros presentes: Walton Alencar Rodrigues (Presidente), Vital do Rêgo e Jorge Oliveira.
13.2. Ministro-Substituto convocado: Marcos Bemquerer Costa (Relator).
13.3. Ministros-Substitutos presentes: Augusto Sherman Cavalcanti e Weder de Oliveira.

MARCOS BEMQUERER

Trata-se da Tomada de Contas Especial instaurada pelo extinto Ministério do Desenvolvimento Social - MDS contra o Sr. Carlos Cavalcanti Fernandes, ex-prefeito de Afrânio/PE (gestão: 1º/1/2009 a 31/12/2012) , em face da não comprovação da regular aplicação dos recursos repassados pela União ao município, por força do Convênio 187/2009.
2.	 O objeto pactuado consistia na construção de cisternas de placas para armazenamento de água das chuvas e na realização de cursos de capacitação. O ajuste esteve em vigor até 31/3/2013 após prorrogações, com 60 (sessenta) dias de prazo para apresentação da prestação de contas final, contados do fim da vigência ou do último pagamento efetuado, o que ocorresse primeiro (peça 9, p. 5, e peça 50) .
3.	Para cumprir o acordado, estipulou-se o valor de R$ 1.232.693,01, sendo R$ 1.189.910,61 à conta do concedente e R$ 42.782,40 referentes à contrapartida do convenente (peça 9, p. 5) . A verba federal foi transferida à municipalidade mediante ordens bancárias de 8/12/2009 (R$ 869.824,84) , 9/12/2009 (R$ 90.085,77) e 15/2/2012 (R$ 230.000,00) , creditadas na conta específica em 11/12/2009, 15/12/2009 e 17/2/2012 (peça 59, p. 23 e 74) . Em 18/12/2012, o saldo de recursos não utilizado, no quantum de R$ 96.295,87, foi restituído à União (peça 60) .
4. 	A prestação de contas enviada ao MDS foi examinada por intermédio dos documentos que compõem as peças 8, 33, 41, 47, 49, 100 e 105. Segundo o tomador de contas, o motivo para instauração deste processo foi a "impugnação total da prestação de contas, por não alcançar as metas e objetivos previstos no termo de convênio, mediante a não comprovação das cisternas por meio dos termos de recebimento e pela não comprovação dos cursos de capacitação." (peça 127, p. 5) . 
5. 	Tanto o tomador de contas (peça 127) quanto a Controladoria-Geral da União - CGU (peça 129) concluíram pelo prejuízo no valor total dos recursos repassados, imputando-se a responsabilidade pelo dano ao Sr. Carlos Cavalcanti Fernandes. A CGU certificou a irregularidade das contas (peça 130) e a autoridade ministerial tomou conhecimento dessa conclusão (peça 132) .
6. 	No Tribunal, a Secretaria de Controle Externo de Tomada de Contas Especial - SecexTCE examinou o processo por meio da instrução inserta à peça 144, que reproduzo em parte e com ajustes de forma:
"10. Na instrução inicial (peça 135) , analisando-se os documentos nos autos, concluiu-se pela necessidade da realização de citação para a seguinte irregularidade: 
10.1. não comprovação da execução física das metas e objetivos previstos no termo do Convênio 187/2009, registro Siafi 707379 (peça 9) , tendo em vista o não encaminhamento dos seguintes documentos que impediram o concedente [de] aferir o nexo de causalidade entre as despesas realizadas e os recursos federais destinados ao objeto conveniado: 
a)  Termos de Recebimento referentes às cisternas construídas, contendo a foto do beneficiário junto à cisterna, além de demonstrar todos os elementos necessários para sua aprovação tais como: visualização da placa de identificação, tampa de ferro, cadeado, pintura, canos e calhas devidamente acopladas ao reservatório, além da assinatura do beneficiário para fins de comprovação do cumprimento do objeto; 
b) listas contendo as assinaturas dos capacitados que comprovem a participação dos pedreiros nos cursos de capacitação; 
c)  listas com as assinaturas dos participantes nos cursos de capacitação de gerenciamento de recursos hídricos - GRH; e
d)  listas contendo as assinaturas dos participantes nos cursos de capacitação de Agentes Comunitários de Saúde - ACS. 
 (...) 
10.2. Débitos relacionados ao responsável Carlos Cavalcanti Fernandes:
	Data de ocorrência
	Valor histórico (R$) 
	Identificador da parcela

	11/12/2009
	869.824,84
	D1

	15/12/2009
	90.085,77
	D2

	17/02/2012
	230.000,00
	D3

	18/12/2012
	96.295,87
	C1

 (...) 
12. Em cumprimento ao pronunciamento da unidade (peça 137) , foi efetuada citação do Sr. Carlos Cavalcanti Fernandes (...) .
13. Conforme Despacho de Conclusão das Comunicações Processuais (peça 142) , as providências inerentes às comunicações processuais foram concluídas. 
14. Transcorrido o prazo regimental, o responsável Carlos Cavalcanti Fernandes apresentou defesa que será analisada na Seção 'Exame Técnico'.
 (...) 
OUTROS PROCESSOS/DÉBITOS NOS SISTEMAS DO TCU COM O MESMO RESPONSÁVEL
17. Informa-se que foi encontrado processo no Tribunal com o mesmo responsável:
	Responsável
	Processos

	Carlos Cavalcanti Fernandes
	Processo 013.816/2016-0 [TCE, aberto]
Processo 018.407/2016-1 [TCE, encerrado]
Processo 000.365/2019-0 [CBEX, encerrado]
Processo 000.366/2019-6 [CBEX, encerrado]

18. A TCE está, assim, devidamente constituída e em condição de ser instruída.
EXAME TÉCNICO
Da defesa do responsável Carlos Cavalcanti Fernandes
19. O responsável Carlos Cavalcanti Fernandes apresentou defesa.
20. Argumentos (peça 141) 
21. Alega que a vasta documentação apresentada pelo defendente evidencia e indica que as cisternas foram construídas e entregues aos munícipes da cidade de Afrânio/PE, as quais se encontram 'até a presente data' sendo utilizadas e servindo ao fim a que foram destinadas (peça 141, p. 3) .
22. Alega que não foi realizada fiscalização in loco, que certamente constataria e certificaria todas as informações já existentes nos autos e, por consequência, direcionaria a conclusão desta TCE, com a aprovação da prestação de contas (peça 141, p. 4) .
23. Aduz que a liberação do convênio se deu na gestão do defendente 2009/2012 e o encerramento de sua vigência, em face de dois termos aditivos de prorrogação, se deu em 31/3/2013, ou seja, durante o mandato da sua sucessora, a Sra. Maria Lúcia Mariano de Miranda, a quem caberia a prestação de contas final do convênio (peça 141, p. 5) .
24. Afirma que deixou nas dependências da prefeitura todos os documentos referentes ao convênio, com todos os registros fotográficos, termos de recebimento das cisternas, listas de frequências dos cursos de capacitação para pedreiros, agentes de saúde, relação de beneficiários, e 'frisa-se são os documentos finais da prestação de contas' (peça 141, p. 5) .
25. Salienta que a vigência do convênio encerrou em 31/3/2013, de modo que a partir desse momento [seria] exigível a apresentação da prestação de contas final, com os documentos 'relacionados na irregularidade' (peça 141, p. 6) .
26. Em relação às contas parciais, afirma que cumpriu com todas as informações inclusive atestado pelo concedente, e pelo relatório do dia 15/12/2012 (peça 54) , encaminhado pelo defendente no final do seu mandato, certificando a conclusão de cerca de 804 (oitocentos e quatro) cisternas (peça 141, p. 6) .
27. Rechaça a alegação de que não dispunha de elementos mínimos comprobatórios, pois os elementos mencionados no Oficio 59/2013 DEFEP/SESAN/MDS (peça 96) , encaminhado ao endereço da sede da Prefeitura Municipal de Afrânio/PE, são absolutamente formais, cuidando-se de elementos que constam na própria Prefeitura ou no Ministério do Desenvolvimento Social, inclusive por meio do sistema Siconv (peça 141, p. 8) .
28. Adverte que não cabe agora, passado tanto tempo do término da sua gestão - que não mais tem acesso aos documentos que deixou na Prefeitura na época dos fatos -, afirmar que não houve prestação de contas, porque os elementos mínimos não existiam (peça 141, p. 8) .
29. Ao final, a defesa pede:
a) inicialmente, chamar o feito à ordem para que seja determinada a realização da visita técnica in loco, antes do julgamento da presente defesa, sob pena de nulidade processual;
b) após a apresentação do relatório da visita técnica, que seja aberto prazo para o defendente apresentar manifestação, com a juntada de documentos que o defendente encontra-se diligenciando, especificamente os relacionados na irregularidade e que não foram apresentados pela sua sucessora;
c) a produção de prova testemunhal com a [oitiva] das pessoas que foram beneficiadas com as cisternas, bem como das pessoas que participaram dos cursos de capacitação, pedreiros, agentes de saúde, e participantes do curso de capacitação de gerenciamento de recursos hídricos - GRU;
d) o direcionamento da responsabilidade da presente Tomada de Contas Especial exclusivamente à ex-prefeita Maria Lúcia Mariano de Miranda, nos termos da Súmula 230 desta Corte de Contas e da jurisprudência do STJ e TRF/5ª Região; e
e) ao final o julgamento das contas do defendente como regulares, com a emissão de certificado de quitação plena com o erário.
Análise da defesa do responsável Carlos Cavalcanti Fernandes
30. Em síntese, a defesa alega que executou praticamente a totalidade da avença, que se o órgão repassador tivesse realizado a última verificação in loco comprovaria o alegado e que a prestação de contas recaiu na gestão de sua sucessora, a Sra. Maria Lúcia Mariano de Miranda. 
30.1. Cabe inicialmente pormenorizar que o sucessor poderá ficar isento de responsabilidade, por omissão no dever de prestar contas de recurso recebido por seu antecessor, se demonstrar a adoção de medidas efetivas, visando ao resguardo do patrimônio público, seja por meio de solicitação de instauração de TCE, de ação civil pública, de ação de ressarcimento, de representação ao Ministério Público ou de qualquer outra providência reconhecidamente capaz de buscar o ressarcimento do prejuízo causado ao erário (Acórdão 3642/2012-TCU-Segunda Câmara, Acórdão 6295/2010-TCU-Primeira Câmara, Acórdão 1313/2010-TCU-Primeira Câmara, Acórdão 1080/2010-TCU-Segunda Câmara, Acórdão 583/2010-TCU-Primeira Câmara, entre outros) .
30.2. No caso em tela, consta dos autos cópia de Ação Cautelar Preparatória com Pedido Liminar, em face da União, datada de 17/3/2014 (peça 98) , e do Oficio 299/201, datado de 27/3/2014 (peça 99) , [em que a ex-prefeita] requer ao órgão repassador a instauração de Tomada de Contas Especial sob a alegação de que constatou a inexistência de diversos documentos e formulários que deveriam ter sido confeccionados quando da execução do convênio, a exemplo dos Termos de Adesão entre o Município e os pedreiros responsáveis pela construção das cisternas, bem como dos recibos de pagamento. 
30.3. Dessa forma, em razão dos elementos e do respaldo jurisprudencial acima, a sucessora do ex-prefeito não foi formalmente responsabilizada nesta TCE. 
30.4. A jurisprudência desta Corte de Contas tem entendimento consolidado de que a comprovação da regular aplicação de transferências governamentais requer a demonstração do vínculo causal entre as despesas realizadas e os recursos recebidos. São nesse sentido os Acórdão 933/2013-TCU-Plenário, Rel. Ministra Ana Arraes, 6.098/2017 - Primeira Câmara, Rel. Ministro Benjamin Zymler, 9.544/2017 - Segunda Câmara, Rel. Min. Augusto Nardes, dentre muitos outros.
30.5. Na Nota Técnica 87/2017 (peça 105) , o concedente declarou que o ex-prefeito Carlos Cavalcanti Fernandes prestou contas por meio do Ofício 920/2012, de 10/12/2012, nos termos da Portaria Interministerial 127/MP/MF/CGU (peça 105, p. 2) , de forma que durante sua gestão não foi omisso quanto ao dever de prestar contas.
30.6. No relatório parcial que engloba o período de maio/2011 a fevereiro/2012 [subscrito pelo Sr. Carlos Cavalcanti Fernandes], constam as seguintes ressalvas (peça 46) :
a)	no decorrer da visita [dos técnicos do Ministério do Desenvolvimento Social e Combate à Fome, que vieram in loco verificar denúncia que chegara ao Departamento de Gestão Integrada da Política/Programa Cisternas] ainda fora observado que o material utilizado para confecção das placas não era o exigido pelo MDS, sendo solicitada pela prefeitura nova confecção com pintura em tinta automotiva ou tinta epóxi;
b)	em paralelo, algumas cisternas foram construídas, beneficiando famílias que realmente precisavam de água potável e se enquadravam nos critérios estabelecidos pelo Governo Federal;
c)	a quantidade de cisternas construídas diminuiu ao passo que a transferência do recurso foi suspensa, por causa de tais denúncias, estando o município no aguardo do parecer conclusivo;
d)	como a maior parte das famílias já participou das capacitações, as cisternas continuaram sendo construídas, contudo, não puderam ser finalizadas, pois as placas foram confeccionadas com outro padrão, estando no aguardo da entrega pelo fornecedor para finalização, o que impossibilitou a assinatura do termo de recebimento dos beneficiários.
30.7. No relatório parcial do Programa Cisternas, datado de 13/2/2012, elaborado pelo município de Afrânio/PE, foram consideradas 676 cisternas concluídas, faltando apenas as placas de identificação com o termo de recebimento assinado e a foto do beneficiário (peça 46, p. 3) .
30.8. A sucessora, ao ser compelida a prestar explicações ao concedente sobre a ausência de prestação de contas, mediante o Ofício 254/2014, de 17/3/2014 (peça 97) , esclareceu que o Termo Aditivo 2 foi devidamente assinado e publicado no Diário Oficial da União, mas não informado no Siconv, de forma que o prazo de vigência do Convênio 187/2009 se encerraria em 31/3/2012. Como consequência, ficou impossibilitada de lançar documentos relacionados à execução do convênio no sistema, entre eles a prestação de contas. Esclareceu, ainda, que depois de reconhecida a situação de fato e corrigida a data de término da vigência, procedeu a liberação para lançamento das notas fiscais datadas até 31/3/2013.
30.9. Verifica-se que em nenhum momento a sucessora fez crítica gratuita ao seu antecessor, mas esclareceu ao concedente que houve lapso devido a não inclusão no sistema Siconv da data final do segundo termo aditivo que havia prorrogado a vigência até 31/3/2013, o que a impossibilitou de concluir a prestação de contas na data correta. Na ação judicial, o Município de Afrânio não atacou veementemente o ex-prefeito, mas tão somente esclareceu ao juízo que a prefeita, ao assumir a Prefeitura Municipal em 1º/1/2013, não tinha conhecimento da data do término da vigência do convênio, nem da nova data de prestação de contas (30/5/2013) , observando apenas que não haviam sido lançadas diversas notas fiscais no Siconv (peça 98, p. 3) . 
30.10. Portanto consideramos superada a irregularidade quanto à prestação de contas, porquanto devidamente esclarecida pela prefeita sucessora.
30.11. Nota-se que o concedente relacionou vários documentos que seriam necessários para certificar e atestar a execução do objeto conveniado. Válido enfatizar que, de acordo com o Termo do Convênio (cláusula segunda, item 2.2, subitem 2.2.14) , o convenente estava obrigado a proceder, finalizada a construção da cisterna, ao registro das coordenadas de localização geográfica de cada cisterna construída, via GPS - Sistema de Posicionamento Global, e ao registro fotográfico da cisterna e do beneficiário, garantindo a sua visualização e da placa de identificação, conforme o modelo padrão de 'Registro Fotográfico' fornecido pelo concedente, material que deveria integrar a prestação de contas do Convênio.
30.12. Situação análoga ocorreu em outros processos, a exemplo do verificado nos Acórdão 9369/2020-TCU-Primeira Câmara, Relator Min. Bruno Dantas (TC Processo 041.204/2018-2) , 5788/2020-TCU-1ª Câmara, Relator Min. Vital do Rêgo (TC Processo 005.217/2019-9) , 3964/2020-TCU-1ª Câmara, Relator Min. Subst. Marcos Bemquerer (TC Processo 000.518/2016-6) , cujo recurso de reconsideração foi julgado pelo Acórdão 6850/2020-TCU-Primeira Câmara, Relator Min. Vital do Rêgo, que reduziu o débito, mas manteve a condenação, e 7210/2017-TCU-2ª Câmara, Relator Min. Subst. Marcos Bemquerer (TC Processo 009.292/2015-2) , mantido pelo Acórdão 590/2018-TCU-Segunda Câmara.
30.13. Contudo, cada processo de Tomada de Contas Especial, apesar da aparente similaridade, contém peculiaridades que a distingue das demais. No caso presente, segundo o Plano de Trabalho, o objeto compreendia 4 metas: 1- construção de cisternas de placas, 2 - capacitação de pedreiros, 3 - capacitação em gerenciamento de recursos hídricos-GRH, 4 - capacitação dos agentes comunitários de saúde (peça 31, p. 3) . A União arcaria com o investimento de R$ 1.189.910,61 em obras e instalações e o município com R$ 42.782,40, no custeio de material de consumo e serviços de terceiros (peça 31, p. 5) .
30.14. No Plano de Trabalho aprovado, assinado pelo ex-prefeito, constam os indicadores de desempenho e a metodologia de trabalho, contendo 5 etapas, sendo a última delas a etapa da finalização a qual consistia (peça 31, p. 4) :
a)	fotografar o beneficiário e a cisterna, com sua respectiva placa de identificação e coletar as coordenadas de localização geográfica com GPS de navegação;
b)	preenchimento do formulário de registro de cisterna construída (conforme modelo padrão) ; e
c)	digitação dos formulários de registro de cisterna construída e envio das informações ao MDS, por meio do SIG Cisternas ou outro meio eletrônico disponibilizado.
30.15. Assim, o responsável tinha conhecimento de suas obrigações. Por sua vez, o [ex-prefeito] assegura que as obras foram realizadas conforme comprova o Relatório de Cumprimento do Objeto datado de 15/12/2012 (peça 54) . Em tal documento, o responsável relatou que as cisternas foram fotografadas, juntamente com o beneficiário e sua respectiva placa de identificação, além de coletadas as coordenadas de localização geográfica com GPS de navegação, seguidas de impressão no SIG Cisternas do termo de recebimento e assinatura do beneficiário que teve sua cisterna concluída (peça 54, p. 7) .
30.16. Relatou, ainda, que o SIG Cisternas foi alimentado e atualizado conforme a demanda e alterações que a equipe de campo informava (peça 54, p. 7) . 
30.17. De fato, o concedente acusou o registro de 776 cisternas construídas no sistema SIG Cisternas (peça 100, p. 6) . 
30.18. Cabe, então, tecer alguns comentários acerca da operacionalidade do SIG Cisternas, tendo em vista a aparente contradição entre o afirmado na defesa e a constatação do concedente. Para isso, cabe reproduzir trechos de documentos contidos no TC-Processo 009.292/2015-2, processo de Tomada de Contas Especial sobre o mesmo assunto, em que foi levantada dúvida sobre o funcionamento desse sistema. 
30.19. Naquela TCE, solicitou-se que o concedente informasse a (TC-Processo 009.292/2015-2, peça 3, p. 8) :
a) quantidade de cisternas executadas integralmente, com funcionalidade e beneficiando a comunidade, de acordo com a lista de beneficiários inicial aprovada; 
b) quantidade de cisternas executadas parcialmente, mas que estão cumprindo a sua função social, apesar dos serviços não executados, de acordo com a lista de beneficiários inicial aprovada; 
c) quantidade de cisternas executadas parcialmente, mas que não estavam cumprindo a sua função social, de acordo com a lista de beneficiários inicial aprovada; 
d) quantidade de cisternas executadas integralmente, com funcionalidade e beneficiando a comunidade, no entanto, em desacordo com a lista de beneficiários inicial aprovada; 
e) quantidade de cisternas executadas parcialmente, mas que estavam cumprindo a sua função social, apesar dos serviços não executados, e que estavam em desacordo com a lista de beneficiários inicial aprovada; 
f) quantidade de cisternas executadas parcialmente, mas que não estavam cumprindo a sua função social, e que estavam em desacordo com a lista de beneficiários inicial aprovada; 
g) quantidade de cisternas não executadas; e
h) após a apuração, quantificar novamente o valor da glosa, consignando inclusive as possíveis impugnações inerentes ao descumprimento das metas inerentes à capacitação.
30.20. As informações colhidas do concedente foram analisadas na instrução da peça 12 daqueles autos, cabendo destaque:
'7. A prestação de contas do convênio em tela era regida, à época, pelas determinações constante do Decreto 6.170/2007, pela Portaria Interministerial 127/2008 (arts. 56 a 60, com especial atenção para o rol de documentos do art. 58) e, no que concerne aos demais aspectos relacionados à execução física, pelas determinações avençadas por meio do instrumento de ajuste e que consistiam na inserção de dados na antiga plataforma do Sistema de Informações Gerenciais do Programa Cisternas (SIG Cisternas) e na apresentação dos seguintes documentos por meio físico: lista de presença das capacitações de pedreiros/cisterneiros; lista de presença das capacitações de beneficiários em curso de Gestão de Recursos Hídricos (GRH) ; termos de recebimento de cada cisterna, contendo foto da cisterna com todos os seus componentes (tampa, bomba, cadeados, integridade física etc.) , assinatura e atesto do beneficiário, além de dados do beneficiário e de georreferenciamento da cisterna. 
8. Na antiga plataforma do SIG Cisternas, hoje abandonada em favor de uma mais recente e funcional, não havia a possibilidade de inserção de imagens, motivo por que a apresentação dos termos de recebimento se dava por via física. O termo de recebimento era o documento que atestava, na sistemática de gestão e execução do programa Cisternas, a implementação da tecnologia social pelo beneficiário da política pública, representando elemento essencial na comprovação do cumprimento das metas físicas por parte do executor.
 (...) 
12. Ainda que se levassem em consideração as gradações sugeridas pelo questionamento do TCU/SECEX-CE, não existia viabilidade de responder em conformidade, pois não foram apresentados os termos de recebimento, motivo por que esta área técnica considerou não ter sido executada qualquer cisterna no âmbito do Convênio 221/2008, firmado com o município de Tarrafas/CE.
 (...) 
20. Assim, atendendo às gradações sugeridas por meio do Oficio 1485/2015-TCU/SECEX-CE, há de considerar que não foram cumpridas as metas físicas (total de 329) , por não terem sido apresentados os documentos (termos de recebimento) que permitiam atestar a execução, apesar de inseridos dados na antiga plataforma do SIG_Cisternas.
 (...) 
Análise
24. Denota-se, das informações ora apresentadas pela Coordenação Geral de Acesso à Água/Secretaria Nacional de Segurança Alimentar e Nutricional/MDS, que a impugnação total das despesas decorreu nuclearmente em função da não apresentação, pelo município convenente, dos termos de recebimento das cisternas pelos respectivos beneficiários (em que pese a inserção de dados no sistema SIG Cisternas) , motivo pelo qual [foram reprovadas], em sua totalidade, as metas físicas do Convênio 221/2008.
 (...) 
27. O referido setor técnico do MDS afirmou ainda que, conforme análise de dados do SIG Cisternas, as cisternas construídas com financiamento da União, por meio do MDS, no município de Tarrafas/CE, foram implementadas por outros parceiros no âmbito de outros instrumentos de parceria, afirmando, por consequência, não ter sido executada qualquer cisterna no âmbito do Convênio 221/2008, firmado com o município de Tarrafas/CE.' 
30.21. Bem se vê, da explanação acima, [que] nesta TCE também houve o questionamento da totalidade dos recursos repassados, mesmo havendo o registro no SIG Cisternas das cisternas construídas, em função de o convenente não ter enviado por meio físico os termos de recebimento das cisternas pelos respectivos beneficiários. 
30.22. Contudo há um agravante naquela TCE que não ocorre neste processo. Lá o concedente (MDS) afirmou que as cisternas construídas no município de Tarrafas/CE com financiamento da União foram implementadas por outros parceiros no âmbito de outros instrumentos de parceria, afirmando, por consequência, não ter sido executada qualquer cisterna no âmbito do Convênio 221/2008.
30.23. Portanto o órgão repassador se valeu de outros meios/dados para desfazer a dúvida desta Corte sobre efetiva execução das cisternas com os recursos oriundos daquele convênio, sem necessidade de verificação física das obras, conforme havia sido requerido na diligência. Enfim, o concedente dispunha de outro elemento que lhe convenceu da não execução das obras com recursos oriundos do Convênio 221/2008.
30.24. Situação diferente ocorre nesta TCE, visto que não paira dúvida quanto à origem dos recursos utilizados para a execução do objeto conveniado. Não se cogita a existência de confusão, ou seja, a possibilidade de terem sido construídas cisternas com recursos de 'outras fontes'. A única forma eficaz de verificar a existência física das cisternas não é o termo de compromisso assinado pelos beneficiários (que pode ser falseado/adulterado) , e sim por meio da inspeção física das obras e, neste caso, o concedente não cumpriu sua missão.
30.25. Neste caso, em se tratando de processo de Tomada de Contas Especial, o exame de adequabilidade probatória pertence a esta Corte, o titular do processo, e, assim, não está subsumido à regra preestabelecida pelo concedente. 
30.26. Assim, não é ponto pacífico, conforme tentou fazer crer o órgão concedente, sobretudo porque sujeito à fraude, que meros documentos denominados termos de recebimento (e fotos) sejam elementos exclusivos na comprovação do cumprimento das metas físicas por parte do executor. 
30.27. Primeiro, sabe-se que a apresentação de tais documentos não é mais possível, conforme declarado pela então prefeita Maria Lúcia Mariano de Miranda. Segundo, porque o responsável afirmou que as informações foram inseridas no sistema, e o sistema/plataforma SIG Cisternas já foi substituído pelo concedente.
30.28. Portanto, existindo outros meios lícitos, devem ser aproveitados para que não se cometam injustiças e enriquecimento sem causa da União, especialmente quando o concedente não fez (...) fiscalização física [alguma] do objeto conveniado. 
30.29. Nesse viés, no que diz respeito à documentação suplementar (Formulários de Termos de Recebimentos das Cisternas Construídas, Listas de Presença das Capacitações de Beneficiários - Gerenciamento de Recursos Hídricos - GRH, Listas de Presença da Capacitação de Pedreiros e as Listas de Presença da Capacitação de Agentes Comunitários de Saúde) , entendemos que a exigência extrapola as regras assinadas entre o concedente e o convenente, especialmente quando o sistema não é confiável ou não atende às necessidade mínimas (v. item 30.20 retro, [em que] se transcreve o item 8 da instrução da peça 12 do TC-Processo 009.292/2015-2) .
30.30. Primeiro, nesse ponto concordamos com as alegações de defesa, [pois], por motivo alheio e sem interferência do convenente, o concedente não realizou qualquer visita in loco para acompanhar as obras, descumprindo sua função fiscalizadora prevista na cláusula segunda, item 2.1, subitem 2.1.6, a qual estabelece que seria incumbência do concedente designar servidor na condição de gestor, para acompanhar, supervisionar, fiscalizar e avaliar, sistematicamente, a execução do objeto do ajuste (peça 9, p. 2) .
30.31. Segundo, porque tais documentos não constam expressamente descritos no rol de peças componentes da prestação de contas do convênio, conforme bem destacado no Parecer Técnico 007/2014 (peça 100) . Nesse parecer objetivamente encontram-se declinados os documentos exigidos na cláusula nona do ajuste, tais como: I-Relatório de Cumprimento do Objeto; II - Declaração de realização dos objetivos a que se propunha o instrumento; III - Relação de bens adquiridos, produzidos ou construídos, quando for o caso; IV - A Relação de Treinados ou capacitados, com endereço residencial e comercial, telefones e endereço eletrônico; V - Relação dos serviços prestados, quando for o caso; VI - Comprovante de recolhimento do saldo de recursos, quando houver; e VII - Termo de Compromisso por meio do qual o convenente será obrigado a manter os documentos relacionados ao convênio, nos termos do § 3º do art. 3º da Portaria Interministerial MP/MF/CGU 127/2008. E essa documentação foi enviada segundo consta no referido parecer (peça 100, p. 3-4) .
30.32. Quanto à exigência contida na cláusula segunda, item 2.2, subitem 2.2.14, do Convênio 187/2009, o responsável alega que a cumpriu, inserindo os dados pertinentes no SIG Cisterna (item 30.15) . Quanto ao envio dos dados em meio físico, coube à sucessora e ela disse que não encontrou a documentação. E, ademais, a exigência era alimentar o sistema em meio virtual/eletrônico, e não em meio físico, de modo que a exigência a posteriori causou surpresa [à Sra] Maria Lúcia Mariano de Miranda que se viu impossibilitada de atender à demanda do concedente.
30.33. De fato, na ação judicial foram esclarecidas as dificuldades de atender à solicitação do concedente (peça 98, p. 4) :
'É incontestavelmente impossível realizar um levantamento tão detalhado em um curto espaço de tempo, haja vista que estamos falando de 861 (oitocentas e sessenta e uma) cisternas, com um número extremamente expressivo de beneficiários e de pessoas envolvidas na sua construção e capacitações. 
Desta feita, o Município encontra-se em situação extremamente complicada, pois a condição exigida para análise da prestação de contas pelo Convenente é de cumprimento dificílimo, senão impossível, pela atual gestão. Sendo assim, o Município ficará pendente junto ao Siconv em um período demasiadamente prejudicial para o mesmo e população (...) .'
30.34. É fato que no processo de Tomada de Contas Especial há a inversão do ônus da prova, em que o responsável deve comprovar o bom e regular emprego dos recursos geridos. Contudo, sobre a documentação complementar, trata-se de elementos não originalmente previstos como elementos de prestação de contas do convênio, não se afigurando adequada a exigência apenas a pretexto de suprir a ausência fiscalizadora do ente estatal. 
30.35. A propósito, a falta de fiscalização in loco foi observada pela CGU no Despacho 246 /2018/SESAN/CGEOF/COPC, de 12/3/2018 (peça 108) , que, por meio do Despacho 114/2018/SESAN/DEFEP/CGAAGO, de 27/3/2018 (peça 109) , o Ministério do Desenvolvimento Social justificou a não realização de visita técnica devido ao fato de 'não haver execução suficiente que justificasse tal vistoria in loco por parte da área técnica da SESAN'. 
30.36. Segundo o defendente, não tem fundamento o argumento do MDS, uma vez que desde 2011 havia a informação de 611 cisternas construídas e em 2012 foram concluídas 804 cisternas (peça 141, p. 4) .
30.37. Portanto, quanto ao ato formal de prestar contas, não há reparos adicionais a fazer em relação às obrigações do ex-prefeito Carlos Cavalcanti Fernandes e sua sucessora, que prestou contas e justificou adequadamente o atraso. 
Da execução física e financeira
30.38. Na Nota Técnica de Análise Financeira 87, de 5/12/2017, a Secretaria Nacional de Segurança Alimentar e Nutricional do Ministério de Desenvolvimento Social (peça 105) atesta que a prestação de contas final foi apresentada, de acordo com o trecho abaixo:
'6. A Prestação de Contas Final deste Convênio foi apresentada pelo Prefeito Carlos Cavalcanti Fernandes (Gestão 2009-2012) , por meio do Ofício 920/2012, de 10/12/2012, e acostada às fls. 01 a 170 do anexo I, composta pelos seguintes documentos, nos termos da Portaria Interministerial 127/MP/MF/CGU, de 2905/2011, e suas alterações.'
30.39. No entanto, em que pese se tratar de análise financeira, podemos extrair da referida nota apenas que o então Ministério do Desenvolvimento Social e Combate à Fome (MDS) desembolsou recursos que somaram R$ 1.189.910,61, sendo devolvido R$ 96.295,87 de saldo remanescente em 18/12/2012 (peça 105, p. 3) .
30.40. Observa-se, assim, que o convenente não examinou todo o conteúdo dos documentos de prestação de contas apresentados, por descuido ou por 'considerar' desnecessário, baseado no Parecer Técnico 007/2014/CGAA/DEFEP/SESAN/MDS, de 4/4/2017, que opinara pela reprovação das contas apresentadas.
30.41. Por sua vez, no Parecer Técnico 007/2014, o convenente opinou pela reprovação da prestação de contas apresentada, em razão das seguintes ressalvas:
a)	 considerou o cadastro de 776 cisternas construídas no sistema 'SIG Cisternas'. No entanto, não foram encaminhados os Termos de Recebimento referentes às cisternas implementadas, contendo as fotos dos beneficiários junto às cisternas, além de demonstrar todos os elementos necessários para sua aprovação tais como: visualização da placa de identificação, tampa de ferro, cadeado, pintura, canos e calhas devidamente acopladas ao reservatório, além da assinatura do beneficiário para fins de comprovação do cumprimento do objeto, culminando na reprovação da meta n° 1 constante do plano de trabalho.
Meta 1
'a.1) esclarecimento do convenente: construção de 861 cisternas de placa, sendo construídas 804. 
O Programa encontra-se sendo finalizado não atingindo a sua meta inicial de 861 construções de cisternas devido a dificuldades no município em encontrar famílias que se enquadrem no perfil e critérios estabelecidos pelo MDS, sendo ainda o município contemplado com um outro Programa de Cisternas (polietileno) que beneficiou um número alto de famílias na região' (peça 54, p. 3) .
b)	 em atenção às capacitações de pedreiros, foram inseridos 38 agricultores pedreiros capacitados no referido sistema. Contudo o convenente não encaminhou as listas contendo as assinaturas dos capacitados que comprove a participação destes nos cursos em apreço, ensejando a reprovação total desta meta.
Meta 2
'b.1) esclarecimento do convenente: capacitação de 60 pedreiros, sendo capacitados 38.
 A meta traçada não foi atingida pela dificuldade de se encontrar pedreiros disponíveis para a construção das cisternas, devido à localidade e outras demandas e ofertas para esta mão de obra na região. Para tanto, foi solicitado ao MDS autorização para que cada pedreiro pudesse construir um número maior que 10 cisternas, sendo este o valor anteriormente orientado pelo programa' (peça 54, p. 3) .
c)	 em atendimento às capacitações de gerenciamento de recursos hídricos - GRH, apesar de o convenente ter cadastrado 1.413 famílias no sistema, o município não enviou as listas com as assinaturas dos participantes em referência, impossibilitando a área técnica atestar que houve de fato a ministração de tais cursos.
Meta 3
'c.1) esclarecimento do convenente: capacitação de 861 beneficiários, sendo capacitados 804. 
Ocorreu um número maior de famílias capacitadas, do que beneficiadas, porque após este período constatou-se que tais famílias não se enquadravam em alguns dos critérios estabelecidos pelo programa, além de no ato da construção a família já ter sido contemplada com cisterna de outros programas, sendo esta excluída do processo, mesmo tendo passado pela capacitação' (peça 54, p. 3) .
d)	 no tocante à capacitação de Agentes Comunitários de Saúde - ACS, a qual previa o cumprimento de 2 oficinas, totalizando 40 agentes comunitários a serem capacitados, a prefeitura de Afrânio não inseriu quaisquer informações no sistema SIG Cisternas, como também não encaminhou (...) lista [alguma] contendo as assinaturas dos participantes, [sugerindo-se] a reprovação total desta. 
Meta 4
'd.1) esclarecimento do convenente: capacitação de 40 Agentes Comunitários de Saúde, sendo capacitados 35. 
Na época da realização das capacitações, o quadro de funcionários era composto por 35 agentes comunitários de saúde' (peça 54, p. 3) . 
30.42. Portanto, os pareceres técnicos e financeiros não são conclusivos, contrariando a jurisprudência desta Corte de Contas consolidada no sentido de que a comprovação da regular aplicação de transferências governamentais requer também a demonstração do vínculo causal entre as despesas realizadas e os recursos recebidos. 
30.43. Assim, em razão das limitações impostas pela falta de acompanhamento (visitas in loco) do ajuste, deve-se procurar estabelecer o nexo causal entre as despesas realizadas e declaradas com a execução física do empreendimento por outros meios. No caso desta TCE, o Parecer Técnico 007/2014 (peça 100) descreve que o projeto estabelece as metas de construção de 861 cisternas de placas, 6 cursos de capacitação para 60 agricultores pedreiros, 28 cursos de gerenciamento de recursos hídricos para as 861 famílias divididas em 35 comunidades afetadas pela indisponibilidade hídrica (peça 100, p. 2) .
30.44. O custo unitário seria de R$ 1.431,70 por cisterna, considerando as despesas totais do convênio: sendo R$ 1.382,01 relativos a investimentos repassados pelo MDS e R$ 49,69 relativos a custeio com recursos da contrapartida aportada pelo município.
30.45. Para a execução dos serviços destinados à capacitação de pedreiros (meta 02) , capacitação em gerenciamento de recursos hídricos - GRH (meta 03) e capacitação de agentes comunitários de saúde (meta 04) , foi realizado o Convite 09/2010, e contratada a Vertcon Engenharia e Construções Ltda. (CNPJ 05.569.174/0001-93) no valor de R$ 41.000,00 (peça 125) , cuja relação de pagamentos indica que a empresa recebeu os valores de R$ 20.000,00 em 24/8/2010, R$ 16.222,00 em 15/10/2010, e R$ 4.778,00 em 7/4/2011 (peça 57) . 
30.46. Os materiais para a construção das cisternas foram fornecidos pela empresa Sandra Patrícia de Brito Pereira (CNPJ 11.396.250/0001-09) , que emitiu diversas notas fiscais no total de R$ 885.514,47.
30.47. Na construção das cisternas, foram contratadas diversas empresas (empresários individuais) que emitiram notas fiscais e recibos (peças 61-95) , comprovando a execução dos serviços consolidados no documento denominado 'Comprovante de Despesas' (peça 118) , com a movimentação financeira constante do extrato bancário (peça 59) . 
30.48. Assim, a Relação de Pagamentos totalizou despesas da ordem de R$ 1.212.576,81 (peça 57) , com os comprovantes inseridos no Sistema de Gestão de Convênios e Contratos de Repasse do Governo Federal (Siconv) .
30.49. Verifica-se, assim, que as despesas relacionadas nos autos e também inserida no Siconv guardam estreita correlação com o objeto do Convênio 187/2009. Trata-se de despesas realizadas entre 24/8/2010 (peça 57, p. 1) e 6/9/2012 (peça 57, p. 7) , todas na gestão do ex-prefeito Carlos Cavalcanti Fernandes. Por sua vez, segundo o Parecer Técnico 007/2014/CGAA/DEFEP/SESAN/MDS, de 4/4/2017, após averiguação no sistema SIG Cisternas, observou-se que a convenente cumpriu o pactuado, sendo (peça 31, p. 5; peça 100, p. 6) :
	Meta
	Quantidade
	Valor unitário (R$) 
	Total previsto (R$) 
	Cadastro no sistema SIG Cisternas
	Valor executado (R$) 

	1 - Construção de Cisternas de Placas
	861
	1.382,01
	1.189.910,61
	776
	1.072.439,76

	2 - Capacitação de Pedreiros (6 cursos) 
	60 (pedreiros) (6 cursos) 
	85,80
	5.148,00
	38
	3.260,40

	3 - Capacitação em Gerenciamento de Recursos Hídricos GRH (28 cursos) 
	861 pessoas (28 cursos) 
	1.305,80
	36.562,40
	1413
	60.010,11

	4 - Capacitação de Agentes Comunitários de Saúde - ACS (2 cursos) 
	40 (2 cursos) 
	536,00
	1.072,00
	0
	0

					TOTAL
	1.135.710,27

30.50. O quadro acima mostra os valores previstos para as quatro metas descritas no Plano de Trabalho (peça 31) e os respectivos quantitativos inseridos na plataforma SIG Cisternas. Para calcular o total realizado, no quadro foi criada a coluna 'valor unitário' extraída do Plano de Trabalho aprovado (peça 31, p. 5) , sendo: 
a)	Meta 1: construção de cisternas: R$ 1.382,01 x 861 (cisternas) = R$ 1.189.910,61;
b)	Meta 2: capacitação de pedreiros: R$ 858,00 x 6 (cursos) = R$ 5.148,00;
c)	Meta 3: capacitação de beneficiários: R$ 1.305,80 (28 cursos) = R$ 36.562,40;
d)	Meta 4: capacitação de agentes de saúde: R$ 536,00 (2 cursos) = R$ 1.072,00.
30.51. No caso da Meta 2, considerando que foi preenchido o quantitativo de pedreiros capacitados (e não o número de cursos) , o custo unitário corresponde a R$ 85,80 por pedreiro. Na Meta 3, foi lançado o quantitativo de beneficiados, ao invés de cursos, de modo que o custo unitário passou a ser de R$ 42,47 por beneficiado. Na Meta 4, não houve lançamento de cursos ou beneficiários, considerada meta sem execução.
30.52. Enfim, ressalvando que não houve fiscalização in loco por parte do convenente, a análise, limitada aos documentos contábeis, aos parâmetros do Plano de Trabalho e ao Parecer Técnico 007/2014/SESAN/MDS, de 4/4/2017, depreende-se que os recursos foram utilizados no objeto conveniado, verificando-se a coerência entre as despesas, em sua maioria representada por documentos fiscais (fornecimento de materiais, peças 61-73) e recibos de diversas pessoas físicas-construtores declarando a construção das cisternas (peças 74-95) . 
30.53. Nesse cenário, buscando nos elementos constantes dos autos a avaliação mais justa possível, entendemos que se encontra demonstrada a realização de despesas da ordem de R$ 1.135.710,27. 
30.54. Mantendo-se a proporcionalidade entre os recursos da União (96,53%) e a contrapartida municipal (3,47%) , o investimento seria de R$ 1.096.301,12 e R$ 39.409,15, respectivamente.
30.55. Considerando o repasse de R$ 1.189.910,61, o responsável deveria ressarcir a quantia de R$ 93.609,49 aos cofres federais, abatida do saldo no valor de R$ 96.295,87 devolvido em 18/12/2012 (peça 105, p. 3) . De acordo com o Sistema Débito, atualizando-se o débito e o valor devolvido, o valor a ser ressarcido aos cofres federais alcança a quantia de R$ 5.801,92 na data de 22/10/2020 (peça 143) , o que pode ser considerada de baixa expressão monetária, não compensando o custo da continuidade processual, a exemplo da decisão proferida no Acórdão 1283/2019-TCU-Segunda Câmara (Relator Ministro Augusto Nardes) .
 (...) 
30.56. No caso desta TCE, o débito de R$ 5.801,92 corresponde a 0,49% dos recursos federais geridos (R$ 1.189.910,61) , demonstrando-se a imaterialidade do valor a ser devolvido, não justificando a continuidade do processo (mínimo de R$ 100.000,00) , tendo em vista que o custo da cobrança supera o valor do ressarcimento. Neste caso, considerando que também nesta TCE não foram apontadas outras irregularidades indicando (e.g.) locupletamento pessoal e que os recursos pendentes de comprovação são de pequena representatividade monetária em relação ao montante gerido, deve-se acatar parcialmente as alegações de defesa, considerando-se elidida a responsabilidade do ex-prefeito para, no mérito, julgar regulares com ressalva suas contas, dando-lhe quitação.
CONCLUSÃO
 (...) 
31. Da análise procedida acima, considerando as limitações assinaladas, o tempo decorrido dos fatos (2012) , os princípios da razoabilidade administrativa, celeridade processual, da duração razoável do processo, entendemos que se deva acatar parcialmente os argumentos de defesa do responsável, visto que as despesas componentes da prestação de contas guardam correlação com o objeto conveniado, havendo a presunção, sobretudo em razão da falta de verificação in loco pelo convenente, de que a documentação indica a existência do nexo entre a execução física (cisternas construídas) e a financeira (despesas realizadas) do objeto conveniado."
7.	Diante do exposto, a SecexTCE oferece a seguinte proposta de encaminhamento ao Tribunal (peças 144 a 146) : a) acolher parcialmente as alegações de defesa apresentadas pelo Sr. Carlos Cavalcanti Fernandes; b) julgar regulares com ressalva as contas desse responsável; e c) encaminhar cópia da deliberação que vier a ser proferida à Secretaria Especial do Desenvolvimento Social, do Ministério do Desenvolvimento Social e Combate à Fome, e ao Sr. Carlos Cavalcanti Fernandes.
8.	O Ministério Público junto a este Tribunal, representado neste feito pelo Procurador Júlio Marcelo de Oliveira, antagonizou-se à análise e ao encaminhamento sugeridos pela unidade técnica, nos termos que se seguem (peça 147) :
"Segundo a unidade técnica, não se poderia exigir do responsável a entrega dos termos de recebimentos das cisternas construídas e das listas de presença das capacitações, uma vez que tais documentos não teriam constado, expressamente, do rol de peças componentes da prestação de contas dos recursos do convênio. Acrescenta que a exigência contida no termo do convênio era para alimentar o sistema SIG Cisternas em meio eletrônico, o que foi feito pelo responsável, inexistindo obrigação de apresentação de documentos em meio físico. Salienta que o órgão concedente falhou em não realizar vistoria in loco, pois esta seria a única forma eficaz de verificar a existência física das cisternas, 'não se afigurando adequada a exigência [de apresentação de documentação complementar] apenas a pretexto de suprir a ausência fiscalizadora do ente estatal' (peça 144, p. 10) .
Ocorre que, ao contrário do alegado pela unidade técnica, a exigência de apresentação de documentos comprobatórios da execução física do objeto pactuado estava prevista no projeto técnico, no plano de trabalho e no termo do convênio, como se depreende dos seguintes excertos de tais documentos (peças 3, 4 e 9, grifos originais e acrescidos) :
- Projeto Técnico:
'2 - Detalhamento do Projeto
 (...) 
2.6 - Monitoramento e Controle do Projeto
Para averiguação de desempenho do projeto, serão enviadas ao MDS informações sobre as seguintes atividades à medida que estas forem cumpridas/executadas:
¿ Resultado da seleção de famílias;
¿ Elaboração do edital de compra (licitações) ;
¿ Realização do pregão e contratação do fornecedor;
¿ Cadastramento das famílias no SIG Cisternas;
¿ Realização da Capacitação dos pedreiros;
¿ Realização da Capacitação das famílias;
¿ Construção das cisternas;
¿ Finalização das cisternas.
 (...) 
3 - Metodologia de Trabalho
 (...) 
3.5 - Finalização 
1. Fotografar o beneficiário e a cisterna, com sua respectiva placa de identificação e coletar as coordenadas de localização geográfica com GPS de navegação;
- Plano de Trabalho:
7. METODOLOGIA DE TRABALHO
 (...) 
e) Finalização:
1. Fotografar o beneficiário e a cisterna, com sua respectiva placa de identificação e coletar as coordenadas de localização geográfica com GPS de navegação;
 (...) 
7.1. Estratégia de Execução
 (...) 
Além disso, a cada trimestre, nos comprometemos em elaborar e encaminhar ao MDS os relatórios de execução de cada etapa/fase do convênio, bem como alimentar o Banco de Dados Digital do Programa Cisternas - SIG Cisternas, segundo cada passo da execução.
- Termo de Convênio:
Cláusula Primeira - Do Objeto
 (...) 
SUBCLÁUSULA ÚNICA
O Plano de Trabalho apresentado pelo CONVENENTE é parte integrante do presente Convênio, independente de transcrição, bem como o Projeto Técnico 'Construção de Cisternas e Para Capacitação em Convivência Sustentável com o Semi-Árido' e o Manual de Identidade Visual dos Programas da Secretaria Nacional de Segurança Alimentar e Nutricional - SESAN
CLÁUSULA SEGUNDA - DOS DEVERES E DAS OBRIGAÇÕES
 (...) 
2.2 DO CONVENENTE:
 (...) 
2.2.14 proceder, finalizada a construção da cisterna, ao registro das coordenadas de localização geográfica de cada cisterna construída, via GPS - Sistema de Posicionamento Global, e ao registro fotográfico da cisterna e do beneficiário, garantindo a sua visualização e da placa de identificação, conforme o modelo padrão de 'Registro Fotográfico' fornecido pelo CONCEDENTE, que deverá integrar a prestação de contas do Convênio;
 (...) 
2.2.16 enviar ao CONCEDENTE, trimestralmente, relatórios de monitoramento, de acordo com o modelo fornecido pelo Ministério do Desenvolvimento Social e Combate à Fome;
 (...) 
CLÁUSULA NONA - DA PRESTAÇÃO DE CONTAS
9.19.1 A Prestação de Contas dos recursos financeiros transferidos pelo CONCEDENTE, dos
recursos de contrapartida e os de rendimentos apurados em aplicações no mercado financeiro, a ser apresentada no prazo estabelecido na CLÁUSULA TERCEIRA deste Convênio, será composta, além dos documentos e informações apresentados pelo CONVENENTE no SICONV, nos termos da Portaria Interministerial MP/MF/CGU n° 127/2008, do seguinte:
9.1.1 Relatório de Cumprimento do Objeto;
9.1.2 Declaração de realização dos objetivos a que se propunha o instrumento;
9.1.3 Relação de bens adquiridos, produzidos ou construídos, quando for o caso;
9.1.4 A relação de treinados ou capacitados, com endereço residencial e comercial, telefones e endereço eletrônico;
9.1.5 A relação dos serviços prestados, quando for o caso;
9.1.6 Registro fotográfico contemplando momentos diversos da realização dos cursos;
9.1.7 Comprovante de recolhimento do saldo de recursos, quando houver; e
9.1.8 Termo de Compromisso por meio do qual o convenente será obrigado manter os documentos relacionados ao convênio, nos termos do §3° do art. 3° da Portaria Interministerial MP/MF/CGU n° 127/2008. SUBCLÁUSULA PRIMEIRA.'
As exigências que não puderem ser cumpridas por meio do SICONV deverão ser supridas através da regular instrução processual. Como se vê, estava expressamente previsto, no termo de convênio, que o convenente deveria apresentar, na prestação de contas, o Registro Fotográfico de cada cisterna construída (com a placa de identificação, o beneficiário e a coordenada geográfica) e das capacitações realizadas, além de enviar trimestralmente relatórios de monitoramento, de acordo com o modelo fornecido pelo Ministério do Desenvolvimento Social e Combate à Fome.
Ao longo da vigência do convênio, o convenente apresentou apenas quatro Relatórios de Acompanhamento do Programa Cisternas (peças 23, 26, 40 e 46) , referentes aos seguintes períodos: a) janeiro a agosto/2010; b) setembro/2010 a janeiro/2011; c) fevereiro a abril/2011; e d) maio/2011 a fevereiro/2012.
No último Relatório de Acompanhamento do Programa Cisternas, datado de 13/2/2012 (peça 46) , o ex-prefeito declarou que foram construídas 676 cisternas, mas que nenhuma delas foi finalizada, entendendo-se por finalizada 'a cisterna com placa de identificação fixada, com o termo de recebimento assinado e a foto do beneficiário' (peça 46, p. 3) . No mesmo documento, o responsável informou que ' (...)  as cisternas continuaram sendo construídas, contudo, não puderam ser finalizadas, pois as placas foram confeccionadas com outro padrão, estando no aguardo da entrega pelo fornecedor para finalização, o que impossibilitou a assinatura do termo de recebimento dos beneficiários' (peça 46, p. 3) .
Na prestação de contas final, apresentada em meio físico em dezembro/2012, o responsável informa que foram construídas 804 cisternas (das 861 previstas) , e afirma que 'as cisternas foram fotografadas, juntamente com o beneficiário e sua respectiva placa de identificação, além de coletada as coordenadas de localização geográfica com GPS de navegação, seguidas de impressão no Sig Cisterna do Termo de recebimento e assinatura do beneficiário que teve sua cisterna concluída' (peça 54, p. 7) . Porém o responsável não anexou à prestação de contas as supostas fotografias, nem os supostos termos de recebimento, de modo que a etapa de 'finalização', prevista no plano de trabalho e no projeto técnico, não foi comprovada.
Tais documentos, não entregues pelo responsável, não foram localizados pela prefeita sucessora (gestão 2013/2016) , que, por esse motivo, solicitou a instauração de TCE (peça 99) .
Em suas alegações de defesa, o ex-prefeito alega que deixou nas dependências da prefeitura todos os documentos referentes ao convênio, 'inclusive todos os registros fotográficos, termos de recebimento das cisternas, listas de frequências dos cursos de capacitação', e que a responsabilidade por apresentar a prestação de contas final competia à prefeita sucessora, já que a vigência do ajuste se encerrou em 31/3/2013 (peça 141, pp. 5/12) .
Contudo, o prazo para prestação de contas final foi fixado em 60 dias contados do fim da vigência do convênio ou do último pagamento efetuado, o que ocorresse primeiro (peça 9, p. 5) . Como o último pagamento foi feito em 28/9/2012 (peça 57, p. 7, e peça 59, p. 88) , fica evidente que a responsabilidade pela apresentação da prestação de contas final competia ao ex-prefeito, que inclusive procedeu à tal apresentação, em dezembro/2012, mas de forma incompleta. Além de ter apresentado documentação incompleta, não enviou ao concedente os relatórios de monitoramento trimestrais posteriores a fevereiro/2012, falhas essas que não podem ser atribuídas à prefeita sucessora.
A ausência de fiscalização in loco pelo concedente não caracteriza ofensa ao termo de convênio, pois, de acordo com a cláusula oitava, a realização de visitas ao local da obra era prerrogativa do concedente, mas não uma obrigação peremptória. Ademais, a subcláusula terceira da cláusula oitava dispôs que o acompanhamento da execução física seria realizado por meio da análise dos relatórios trimestrais enviados pelo convenente. Como aduzido no Despacho 114/2018, à época da execução do convênio, o MDS não contava com corpo técnico suficiente para realizar visitas in loco em todos os convênios formalizados, razão pela qual as visitas eram feitas por amostragem (peça 109) .
Embora a fiscalização in loco seja a melhor maneira para se aferir a real execução das obras, sua ausência não justifica o descumprimento, pelo convenente, de obrigações expressamente previstas no termo de convênio, entre as quais a obrigação de entrega, na prestação de contas, do registro fotográfico das cisternas construídas. Não é demais lembrar que o ônus de comprovar o bom e regular emprego dos recursos públicos é do gestor.
Outrossim, o próprio responsável informou, no Relatório de Acompanhamento do Programa Cisternas datado de 13/2/2012, que houve uma visita in loco por técnicos do MDS, a fim de verificar uma denúncia, ocasião em que foi 'observado que o material utilizado para confecção das placas não era o exigido pelo MDS, sendo solicitada pela prefeitura nova confecção com pintura em tinta automotiva ou tina epóxi' (peça 46, p. 2) . Na prestação de contas final, o ex-prefeito nada informou sobre a efetiva correção da falha construtiva apontada pelo concedente.
Quanto às capacitações, o responsável declara, na prestação de contas final (peça 54) , que foram capacitados 38 pedreiros (de 60 previstos) , 804 beneficiários (de 861 previstos) e 35 agentes comunitários de saúde (de 40 previstos) . Tais dados, exceto quanto aos pedreiros, divergem do registrado no SIG Cisternas (peça 100, p. 6) , que indica 1.413 beneficiários capacitados e nenhuma capacitação para agentes comunitários de saúde. Divergem, também, dos dados contidos nos Relatórios de Acompanhamento do Programa Cisternas, que, no seu conjunto, informam a capacitação de 776 beneficiários (peças 23, 26, 40 e 46) e não trazem informações sobre a capacitação de agentes comunitários de saúde. Diante dessas inconsistências e da falta de apresentação de documentação comprobatória da efetiva realização dos cursos (listas de presença e relatório fotográfico) , entende-se que as ações de capacitação, contratadas junto à empresa Vertcon Engenharia e Construções Ltda. (peça 125) , permanecem não comprovadas pelo responsável.
Por todas essas razões, conclui-se que as alegações de defesa apresentadas por Carlos Cavalcanti Fernandes não elidiram as falhas que ensejaram sua citação, devendo o TCU julgar irregulares suas contas, com condenação em débito e aplicação de multa, à semelhança do que foi decidido nos Acórdão 5788/2020-TCU-Primeira Câmara e 7.210/2017-2ª Câmara.
III
Ante o exposto, o Ministério Público de Contas manifesta-se no sentido de o Tribunal:
a) julgar irregulares as contas de Carlos Cavalcanti Fernandes, com fundamento no art. 16, III, 'c', da Lei 8.443/1992, condenando-o ao pagamento do débito a seguir discriminado, a ser recolhido aos cofres do Tesouro Nacional, atualizado monetariamente e acrescido de juros de mora, calculados a partir das datas especificadas até a data da quitação, abatendo-se os valores já ressarcidos:
	Data de Referência
	Valor (R$) 
	Débito/Crédito

	11/12/2009
	869.824,84
	Débito

	15/12/2009
	90.085,77
	Débito

	17/02/2012
	230.000,00
	Débito

	18/12/2012
	96.295,87
	Crédito

b) aplicar a Carlos Cavalcanti Fernandes a multa do art. 57 da Lei 8.443/1992;
c) autorizar, desde logo, a cobrança judicial da dívida, caso não atendida a notificação;
d) dar ciência da deliberação que vier a ser proferida ao Procurador-Chefe da Procuradoria da República no Estado do Pernambuco e ao Ministério da Cidadania."
	É o Relatório.

não há.

Procurador Júlio Marcelo de Oliveira.

TOMADA DE CONTAS ESPECIAL. CONVÊNIO. CONSTRUÇÃO DE CISTERNAS E REALIZAÇÃO DE CURSOS DE CAPACITAÇÃO. IMPUGNAÇÃO TOTAL DAS DESPESAS. CITAÇÃO. NÃO ACOLHIMENTO DAS ALEGAÇÕES DE DEFESA. FALTA DE DOCUMENTOS SUFICIENTES PARA COMPROVAR O NEXO CAUSAL ENTRE OS RECURSOS FEDERAIS REPASSADOS E AS DESPESAS EFETUADAS. IRREGULARIDADE DAS CONTAS. DÉBITO. MULTA.

TOMADA DE CONTAS ESPECIAL (TCE)

Secretaria de Controle Externo de Tomada de Contas Especial - Secex/TCE.

Esta Tomada de Contas Especial foi instaurada pelo extinto Ministério do Desenvolvimento Social - MDS contra o Sr. Carlos Cavalcanti Fernandes, ex-prefeito de Afrânio/PE (gestão: 1º/1/2009 a 31/12/2012) , em face da não comprovação da regular aplicação dos recursos repassados pela União ao município, por força do Convênio 187/2009, cujo escopo consistia na construção de cisternas de placas para armazenamento de água das chuvas e na realização de cursos de capacitação.
2.	O convênio esteve em vigor até 31/3/2013 após prorrogações, com 60 (sessenta) dias de prazo para apresentação da prestação de contas final, contados do fim da vigência ou do último pagamento efetuado, o que ocorresse primeiro (peça 9, p. 5, e peça 50) .
3.	Para implementar o objeto acordado, estipulou-se a quantia de R$ 1.232.693,01, sendo R$ 1.189.910,61 à conta do concedente e R$ 42.782,40 referentes à contrapartida do convenente (peça 9, p. 5) . A verba federal foi transferida à municipalidade por meio de ordens bancárias de 8/12/2009 (R$ 869.824,84) , 9/12/2009 (R$ 90.085,77) e 15/2/2012 (R$ 230.000,00) , creditadas na conta específica em 11/12/2009, 15/12/2009 e 17/2/2012 (peça 59, p. 23 e 74) . O saldo de recursos não utilizado, de R$ 96.295,87, foi restituído à União em 18/12/2012 (peça 60) .
4. 	A prestação de contas do ajuste de referência foi examinada por intermédio dos documentos que compõem as peças 8, 33, 41, 47, 49, 100 e 105. Segundo o tomador de contas, o motivo para instauração desta Tomada de Contas Especial foi a "impugnação total da prestação de contas, por não alcançar as metas e objetivos previstos no termo de convênio, mediante a não comprovação das cisternas por meio dos termos de recebimento e pela não comprovação dos cursos de capacitação." (peça 127, p. 5) . 
5. 	Tanto o antigo MDS (peça 127) quanto a Controladoria-Geral da União - CGU (peça 129) concluíram pelo prejuízo no valor total dos recursos repassados, imputando-se a responsabilidade pelo dano ao Sr. Carlos Cavalcanti Fernandes.
6.	Nesta Corte, a Secretaria de Controle Externo de Tomada de Contas Especial - SecexTCE efetuou a citação do ex-prefeito, por delegação de competência deste relator, para que recolhesse o débito apurado no processo e/ou apresentasse alegações de defesa quanto à (peças 135 a 137) :
	"[N]ão comprovação da execução física das metas e objetivos previstos no termo do Convênio 187/2009, registro Siafi 707379 (peça 9) , tendo em vista o não encaminhamento dos seguintes documentos que impediram o concedente de aferir o nexo de causalidade entre as despesas realizadas e os recursos federais destinados ao objeto conveniado: 
a)  Termos de Recebimento referentes às cisternas construídas, contendo a foto do beneficiário junto à cisterna, além de demonstrar todos os elementos necessários para sua aprovação, tais como: visualização da placa de identificação, tampa de ferro, cadeado, pintura, canos e calhas devidamente acopladas ao reservatório, além da assinatura do beneficiário para fins de comprovação do cumprimento do objeto; 
b) listas contendo as assinaturas dos capacitados que comprovem a participação dos pedreiros nos cursos de capacitação; 
c)  listas com as assinaturas dos participantes nos cursos de capacitação de gerenciamento de recursos hídricos - GRH; 
d)  listas contendo as assinaturas dos participantes nos cursos de capacitação de agentes comunitários de saúde - ACS." 
7.	O ex-gestor optou por oferecer sua defesa a esta Corte, que pode ser assim resumida: a) as cisternas foram construídas; b) não foi realizada fiscalização in loco, o que certamente aprovaria suas contas; c) a prestação de contas final do convênio caberia à prefeita sucessora, uma vez que a vigência do convênio se encerrou em 31/3/2013; e d) foram deixados nas dependências da prefeitura os documentos referentes ao convênio, com todos os registros fotográficos, termos de recebimento das cisternas, listas de frequências dos cursos de capacitação para pedreiros e agentes de saúde e a relação de beneficiários.
8.	Apresentou ainda alguns requerimentos ao Tribunal, como se seguem: a) realização da visita técnica in loco, antes do "julgamento de sua defesa"; b) após a apresentação do relatório da visita técnica, abertura de prazo para oferecer manifestação; c) produção de prova testemunhal com oitiva das pessoas que foram beneficiadas com as cisternas, bem como daquelas que participaram dos cursos de capacitação; d) direcionamento da responsabilidade exclusivamente à ex-prefeita sucessora, nos termos do Enunciado de Súmula/TCU 230; e e) regularidade de suas contas, com a emissão de certificado de quitação plena.
9.	Após examinar os elementos de prova e as alegações ofertadas pelo responsável, a SecexTCE concluiu, em substância, que (peças 144 a 146) :
	9.1. não se poderia exigir do ex-alcaide a entrega dos termos de recebimento das cisternas construídas e das listas de presença dos cursos de capacitação, uma vez que tais documentos não teriam constado, expressamente, do rol de peças componentes da prestação de contas dos recursos do convênio;
	9.2. havia obrigação, no termo do convênio, de alimentar o sistema SIG Cisternas em meio eletrônico, o que foi feito pelo ex-prefeito, não existindo dever de apresentar documentos em meio físico;
	9.3. o órgão concedente falhou em não realizar vistoria in loco, pois esta seria a única forma eficaz de verificar a existência física das cisternas, não se afigurando adequada a exigência de apresentação de documentação complementar a pretexto de suprir a ausência fiscalizadora do órgão estatal;
9.4. "considerando as limitações assinaladas, o tempo decorrido dos fatos (2012) , os princípios da razoabilidade administrativa, celeridade processual, da duração razoável do processo, entendemos que se deva acatar parcialmente os argumentos de defesa do responsável, visto que as despesas componentes da prestação de contas guardam correlação com o objeto conveniado, havendo a presunção, sobretudo em razão da falta de verificação in loco pelo convenente, de que a documentação indica a existência do nexo entre a execução física (cisternas construídas) e a financeira (despesas realizadas) do objeto conveniado"; e
	9.5. no Parecer Técnico 007/2014, após averiguação no SIG Cisternas, o concedente atestou que o convenente cumpriu parcialmente o pactuado.
10.	O Parquet especializado discordou da análise e do encaminhamento da Secretaria instrutiva, com base na seguinte interpretação:
	10.1. a exigência de apresentação de documentos comprobatórios da execução física do objeto pactuado estava expressa no Projeto Técnico, no Plano de Trabalho e no Termo do Convênio;
	10.2. na prestação de contas, oferecida em meio físico em dezembro/2012, o responsável informou que foram construídas 804 cisternas (das 861 previstas) , mas não anexou à prestação de contas as supostas fotografias e os termos de recebimento, de modo que a etapa de "finalização", prevista no Plano de Trabalho e no Projeto Técnico, não foi comprovada;
	10.3. a apresentação da prestação de contas final competia ao ex-prefeito, não podendo atribuir as suas falhas à prefeita sucessora;
10.4. "a ausência de fiscalização in loco pelo concedente não caracteriza ofensa ao termo de convênio, pois, de acordo com a cláusula oitava, a realização de visitas ao local da obra era prerrogativa do concedente, mas não uma obrigação peremptória. Ademais, a subcláusula terceira da cláusula oitava dispôs que o acompanhamento da execução física seria realizado por meio da análise dos relatórios trimestrais enviados pelo convenente. Como aduzido no Despacho 114/2018, à época da execução do convênio, o MDS não contava com corpo técnico suficiente para realizar visitas in loco em todos os convênios formalizados, razão pela qual as visitas eram feitas por amostragem"; e
	10.5. as capacitações declaradas pelo responsável na prestação de contas (peça 54) diferem do que foi registrado no SIG Cisternas (peça 100, p. 6) ; divergem, também, dos dados contidos nos Relatórios de Acompanhamento do Programa Cisternas; diante dessas inconsistências, "entende-se que as ações de capacitação, contratadas junto à empresa Vertcon Engenharia e Construções Ltda. (peça 125) , permanecem não comprovadas pelo responsável".
11.	Com fundamento nessa exegese, o Parquet compreendeu que as alegações de defesa oferecidas pelo ex-prefeito não devem ser acolhidas e, por conseguinte, propôs ao Tribunal que as contas do Sr. Carlos Cavalcanti Fernandes fossem julgadas irregulares, com imputação do débito quantificado no processo e aplicação da multa capitulada no art. 57 da Lei 8.443/1992. 
12.	Fixados os encaminhamentos antagônicos para o feito, passo ao exame das questões que permeiam este processo. 
13.	Principio pelos esclarecimentos acerca do objeto e das metas previstas no Convênio 187/2009. O objeto consistia em apoiar "a construção de cisternas de placas para armazenamento de água das chuvas no município de Afrânio/PE, visando à dotação de infraestrutura hídrica para consumo humano." (peça 9, p. 1) . Para alcançá-lo, foram estabelecidas as seguintes metas no Plano de Trabalho: a) construção de 861 cisternas de placas; e b) capacitação de pedreiros, de agentes comunitários de saúde e de gerenciamento de recursos hídricos (GRH) , conforme especificado na tabela adiante (peça 4, p. 4 a 6) :
	Meta (de 1 a 4) 
	Qtde
	Valor Unitário
	Valor Total

	1. construção de cisternas de placas 
	861
	R$ 1.382,01
	R$ 1.189.910,61

	2. capacitação de pedreiros
	6
	R$ 858,00
	R$ 5.148,00

	3. capacitação em gerenciamento de recursos hídricos - GRH (ou capacitação de beneficiários) 
	28
	R$ 1.305,80
	R$ 36.562,40

	4. capacitação dos agentes comunitários de saúde
	2
	R$ 536,00
	R$ 1.072,00

	TOTAL
	-
	-
	R$ 1.232.693,01

14.	Como visto no Relatório precedente e no resumo acima, o ex-prefeito foi instado a se manifestar nos autos em face da não comprovação da execução física das metas e dos objetivos previstos no Convênio 187/2009, haja vista que deixou de encaminhar ao tomador de contas os termos de recebimento das cisternas construídas e as listas contendo as assinaturas de participantes em cursos de capacitação (de pedreiros, de agentes comunitários de saúde e de gerenciamento de recursos hídricos) .
15.	Segundo a unidade técnica, não se poderia exigir do responsável a entrega dos termos de recebimento das cisternas construídas e das listas de presença das capacitações, uma vez que tais documentos não constariam do rol de peças componentes da prestação de contas do convênio. Aduz ainda que o ex-alcaide estava obrigado somente a alimentar o SIG Cisternas em meio eletrônico, o que foi feito pelo ex-prefeito, não existindo o dever de oferecer documentos em meio físico.
16.	Reproduzo trechos do Projeto Técnico (peça 3) , do Plano de Trabalho (peça 4) e do Termo de Convênio (peça 9) , os quais indicam expressamente a necessidade de apresentação de documentos comprobatórios da execução física do objeto pactuado (grifos acrescidos) : 
Projeto Técnico
"2.6 - Monitoramento e Controle do Projeto
Para averiguação de desempenho do projeto, serão enviadas ao MDS informações sobre as seguintes atividades à medida que estas forem cumpridas/executadas:
¿ Resultado da seleção de famílias;
¿ Elaboração do edital de compra (licitações) ;
¿ Realização do pregão e contratação do fornecedor;
¿ Cadastramento das famílias no SIG Cisternas;
¿ Realização da Capacitação dos pedreiros;
¿ Realização da Capacitação das famílias;
¿ Construção das cisternas;
¿ Finalização das cisternas.
Além disso, será enviado relatório trimestral de atividades, de acordo com o modelo padrão fornecido pelo MDS.
3 - Metodologia de Trabalho
3.5 - Finalização 
1. Fotografar o beneficiário e a cisterna, com sua respectiva placa de identificação e coletar as coordenadas de localização geográfica com GPS de navegação;
5 - Atribuições e Responsabilidades na Parceria
n) proceder, finalizada a construção da cisterna, ao registro fotográfico da cisterna e do beneficiário, garantindo a visualização da cisterna, do beneficiário e da placa de identificação no mesmo registro fotográfico, conforme o modelo padrão de "Registro Fotográfico" (...) .
Plano de Trabalho
"7. METODOLOGIA DE TRABALHO
e) Finalização:
1. Fotografar o beneficiário e a cisterna, com sua respectiva placa de identificação e coletar as coordenadas de localização geográfica com GPS de navegação;
7.1. Estratégia de Execução
Além disso, a cada trimestre, nos comprometemos em elaborar e encaminhar ao MDS os relatórios de execução de cada etapa/fase do convênio, bem como alimentar o Banco de Dados Digital do Programa Cisternas - SIG Cisternas, segundo cada passo da execução."
Termo de Convênio
"Cláusula Primeira - Do Objeto
SUBCLÁUSULA ÚNICA
O Plano de Trabalho apresentado pelo CONVENENTE é parte integrante do presente Convênio, independente de transcrição, bem como o Projeto Técnico 'Construção de Cisternas e Para Capacitação em Convivência Sustentável com o Semi-Árido' e o Manual de ldentidade Visual dos Programas da Secretaria Nacional de Segurança Alimentar e Nutricional - SESAN
CLÁUSULA SEGUNDA - DOS DEVERES E DAS OBRIGAÇÕES
2.2 DO CONVENENTE:
2.2.14 proceder, finalizada a construção da cisterna, ao registro das coordenadas de localização geográfica de cada cisterna construída, via GPS - Sistema de Posicionamento Global, e ao registro fotográfico da cisterna e do beneficiário, garantindo a sua visualização e da placa de identificação, conforme o modelo padrão de 'Registro Fotográfico' fornecido pelo CONCEDENTE, que deverá integrar a prestação de contas do Convênio;
2.2.16 enviar ao CONCEDENTE, trimestralmente, relatórios de monitoramento, de acordo com o modelo fornecido pelo Ministério do Desenvolvimento Social e Combate à Fome;
CLÁUSULA NONA - DA PRESTAÇÃO DE CONTAS
9.19.1 A Prestação de Contas dos recursos financeiros transferidos pelo CONCEDENTE, (...) será composta, além dos documentos e informações apresentados pelo CONVENENTE no SICONV, nos termos da Portaria Interministerial MP/MF/CGU n° 127/2008, do seguinte:
9.1.1 Relatório de Cumprimento do Objeto;
9.1.2 Declaração de realização dos objetivos a que se propunha o instrumento;
9.1.3 Relação de bens adquiridos, produzidos ou construídos, quando for o caso;
9.1.4 A relação de treinados ou capacitados, com endereço residencial e comercial, telefones e endereço eletrônico;
9.1.5 A relação dos serviços prestados, quando for o caso;
9.1.6 Registro fotográfico contemplando momentos diversos da realização dos cursos;
9.1.7 Comprovante de recolhimento do saldo de recursos, quando houver (...) ."
17.	Sobressai da transcrição dos documentos acima, à guisa cristalina, a imposição de o convenente enviar ao tomador de contas, entre outros comprovantes, informações sobre: o cadastramento das famílias no SIG Cisternas, a realização das capacitações, a "finalização" das cisternas (v. Projeto Técnico) . A metodologia, descrita tanto no Projeto Técnico quanto no Plano de Trabalho, indica que a "finalização" do ajuste consiste em "fotografar o beneficiário e a cisterna, com sua respectiva placa de identificação e coletar as coordenadas de localização geográfica com GPS de navegação." Essa obrigação de efetuar o "registro fotográfico da cisterna e do beneficiário" também foi indicada no Projeto Técnico sob o título de "Atribuições e Responsabilidades na Parceria."
18.	Consta, no Plano de Trabalho e no Projeto Técnico, que o convenente se comprometeu, a cada trimestre, "em elaborar e encaminhar ao MDS os relatórios de execução de cada etapa/fase do convênio, bem como alimentar o Banco de Dados Digital do Programa Cisternas - SIG Cisternas". Nada obstante esse compromisso, o ex-prefeito apresentou somente 4 (quatro) Relatórios de Acompanhamento do Programa Cisternas, referentes aos seguintes períodos: a) janeiro a agosto/2010; b) setembro/2010 a janeiro/2011; c) fevereiro a abril/2011; e d) maio/2011 a fevereiro/2012 (peças 23, 26, 40 e 46) . Lembro que o Convênio 187 foi firmado em 26/10/2009 (peça 9, p. 12) e teve sua vigência estendida até 31/3/2013, logo, após fevereiro/2002, não houve envio de relatórios ao órgão concedente.  
19.	No Termo de Convênio, restou estabelecido ainda que o Plano de Trabalho e o Projeto Técnico são partes integrantes do ajuste de referência e que era obrigação do convenente "proceder (...) ao registro fotográfico da cisterna e do beneficiário, garantindo a sua visualização e da placa de identificação, conforme o modelo padrão de 'registro fotográfico'". Houve também reforço à necessidade de encaminhar ao extinto MDS os já referidos relatórios trimestrais da execução da avença. 
20.	Por fim, de pinacular relevância, o instrumento de convênio fixou que a prestação de contas deveria ser composta, além de outros elementos: a) da relação de treinados ou capacitados, com endereço residencial e comercial, telefones e endereço eletrônico; e b) do "registro fotográfico", contemplando momentos diversos da realização dos cursos.
21.	Diante desse contexto, chega-se à conclusão de que, nos documentos que integram e orientam as obrigações conveniais, especialmente no Termo de Convênio, há comando expresso dirigido ao convenente para oferecer, na prestação de contas, as fotografias de cada cisterna construída e do correspondente beneficiário (com a placa de identificação e a coordenada geográfica) e das capacitações realizadas (relação de treinados ou capacitados, com endereços residencial, comercial, eletrônico e telefones) , o que não ocorreu. 
22.	Por conseguinte, não deve prosperar a assertiva da unidade técnica de que o convênio previa, para fins de prestação de contas, somente a obrigação de alimentar o sistema SIG Cisternas em meio eletrônico e de que não se poderia exigir do responsável a entrega dos termos de recebimento das cisternas construídas e das listas de presença das capacitações, ante a cristalina falta de aderência dessa interpretação às disposições expressas nos documentos precitados.
23. 	A Secretaria instrutiva também afirmou que o órgão concedente falhou em não realizar vistoria in loco, pois esta seria a "única forma eficaz de verificar a existência física das cisternas, não se afigurando adequada a exigência de apresentação de documentação complementar apenas a pretexto de suprir a ausência fiscalizadora do ente estatal".
24.	Essa assertiva igualmente não merece acolhida, a uma, porque não se trata de exigir elementos complementares de prestação de contas, pois, como visto acima, os itens de comprovação da execução física do convênio já estavam antecipadamente previstos no ajuste, de forma minudente, específica e incontestável; a duas, porquanto o Termo de Convênio dispôs que o acompanhamento da execução física da avença seria efetuado mediante análise dos relatórios trimestrais enviados pelo convenente; a três, tendo em vista que, no Despacho 114/2018 do antigo MDS (peça 109) , aquela Pasta Ministerial informou que, à época da execução da avença em questão, considerando o grande quantitativo de convênios formalizados para operacionalização do Programa Cisternas, não contava com corpo técnico "suficiente para realizar visitas in loco em todos os convênios formalizados, razão pela qual foi necessário estabelecer as visitas in loco por amostragem seguindo critérios como nível de execução".
25.	Acrescente-se que a ausência de fiscalização do tomador de contas não afasta as irregularidades cometidas pelo ex-prefeito tampouco transfere ao concedente responsabilidade pela má execução do convênio, especialmente ao se levar em consideração que ao gestor que se comprometeu a aplicar as verbas federais nas finalidades acordadas compete o ônus de comprovar o adequado emprego dos recursos públicos, por meio de documentação suficiente para tanto, consoante imposição derivada do ordenamento jurídico, nos termos das disposições dos arts. 70, parágrafo único, da Constituição Federal, 93 do Decreto-lei 200/1967 e 66 do Decreto 93.872/1986.
26.	Frise-se que a interpretação indicada no item precedente não é tese disputada nesta Corte, conforme excerto colhido de julgado do Tribunal mediante a ferramenta de pesquisa "Jurisprudência Selecionada":
Acórdão 1998/2017-TCU-Segunda Câmara (rel. min. José Múcio Monteiro) 
"A eventual falta de fiscalização do órgão concedente não atenua a responsabilidade do gestor do convênio por irregularidades identificadas, porquanto incumbe àquele que recebe recursos federais o dever de demonstrar a correta aplicação dos valores que lhe foram confiados."
27.	Quanto à afirmação da SecexTCE de que, no Parecer Técnico 007/2014, o concedente atestou que a convenente cumpriu parcialmente o pactuado, transcrevo trecho desse documento para melhor aproximação com a matéria (peça 100, p. 6 e 7) : 
"25. No que se refere às construções de cisternas de placas, foi constatado o cadastro de 776 (setecentas e setenta e seis) cisternas construídas no SIG Cisternas, conforme elucidado no quadro acima. No entanto, cumpre mencionar que não foram encaminhados nenhum Termo de Recebimento referente às cisternas implementadas, contendo a foto do beneficiário junto à cisterna, além de demonstrar todos os elementos necessários para sua aprovação tais como: visualização da placa de identificação, tampa de ferro, cadeado, pintura, canos e calhas devidamente acopladas ao reservatório, além da assinatura do beneficiário para fins de comprovação do cumprimento do objeto, culminando na reprovação da meta n° 1 constante do plano de trabalho. 
26. Em atenção às capacitações de pedreiros, verifica-se que foram inseridos 38 agricultores pedreiros capacitados no referido sistema. Contudo o convenente não encaminhou as listas contendo as assinaturas dos capacitados que comprove a participação destes nos cursos em apreço, ensejando a reprovação total desta meta. 
27. Em atendimento às Capacitações de Gerenciamento de Recursos Hídricos - GRH, apesar de o convenente ter cadastrado 1.413 (hum mil, quatrocentos e treze) famílias no sistema, o município não enviou as listas com as assinaturas dos participantes em referência, o que impossibilita esta área técnica atestar que houve de fato a ministração de tais cursos. 
28. No tocante às Capacitações de Agentes Comunitários de Saúde - ACS, a qual previa o cumprimento de 2 oficinas, totalizando 40 agentes comunitários a serem capacitados, a prefeitura de Afrânio não inseriu quaisquer informações no sistema SIG Cisternas, como também não encaminhou nenhuma lista contendo as assinaturas dos participantes, [sugerindo-se] a reprovação total desta.
29. Diante do exposto, após análise percuciente dos documentos encaminhados pelo Convenente e tendo em vista o não atendimento da solicitação contida na última diligência encaminhada ao município, esta Área Técnica conclui pela reprovação total das metas dispostas no Plano de Trabalho e a necessidade de glosa dos recursos correspondentes, inclusive com sugestão [de] instauração de Tomada de Contas Especial em desfavor da ex-gestão do município, considerando a não comprovação da correta aplicação dos recursos correspondentes às metas no âmbito do convênio." (grifos do original) .
28.	Percebe-se que o documento precitado atesta o cadastro de 776 cisternas, de 38 agricultores pedreiros e de 1.413 famílias na capacitação de GRH, mas reprova todas as metas do convênio, ante a ausência de documentos que sustentem essas informações e que comprovem o nexo de causalidade entre as verbas transferidas mediante a avença de referência e as despesas efetuadas. 
29.	Noutras palavras, a singela tarefa de alimentar o sistema SIG Cisternas não foi suficiente para demonstrar a execução física das metas e dos objetivos pactuados e, por conseguinte, a boa e regular aplicação dos recursos recebidos, uma vez que o ex-gestor deixou de apresentar ao órgão concedente documentação necessária para aferir o liame objetivo causal entre os gastos realizados e o dinheiro federal destinado à municipalidade por força do convênio em questão.
30.	Acerca da execução das metas, compulsando os autos, verifico diversas incongruências entre o Relatório de Cumprimento do Objeto (peça 54) , o SIG Cisternas (peça 100, p. 6) e o último Relatório de Acompanhamento do Programa Cisternas, este referente ao período de maio/2011 a fevereiro/2012 (peça 46) , conforme tabela comparativa a seguir:
	Metas (de 1 a 4) 
	Executado de acordo com os doc. referenciados abaixo

		Rel. Cump. Objeto*
	SIG Cisternas
	Rel. Acompanhamento*

	1. Construção de cisternas
	804
	776
	676

	2. Capacitação de pedreiros (6 cursos) 
	38
	38
	00

	3. Capacitação em GRH (28 cursos) 
	804
	1.413
	00

	4. Capacitação de agentes comunitários de saúde (2 cursos) 
	35
	0
	00

* O Relatório de Cumprimento do Objeto e o Relatório de Acompanhamento do Programa Cisternas foram subscritos pelo Sr. Carlos Cavalcanti Fernandes; neste último não houve menção a capacitações.
31.	Nota-se que, à exceção do quantitativo de capacitação de pedreiros registrados no Relatório de Cumprimento do Objeto e no SIG Cisternas, há um completo desencontro nas informações referentes à consecução das metas da avença, o que agudiza a situação de ausência de demonstração da boa e adequada utilização dos recursos públicos federais transferidos à municipalidade sob a égide do Convênio 187/2009.
32.	Afastada a interpretação da unidade técnica, passo ao exame da defesa oferecida pelo responsável. Rememora-se que o ex-alcaide trouxe ao descortino do Tribunal as seguintes alegações: a) as cisternas foram construídas; b) não foi realizada fiscalização in loco, o que certamente aprovaria suas contas; c) a prestação de contas final do convênio caberia à prefeita sucessora, uma vez que a vigência do ajuste se encerrou em 31/3/2013; e d) foram deixados nas dependências da prefeitura os documentos referentes ao convênio, com todos os registros fotográficos, termos de recebimento das cisternas, listas de frequências dos cursos de capacitação para pedreiros e agentes de saúde e relação de beneficiários do GRH. 
33.	 As assertivas que constam das alíneas a e b já foram reptadas acima ao se redarguir a interpretação da unidade técnica. Em reforço, quanto à afirmação de que as cisternas foram construídas (alínea a, do item anterior) , relembro que, segundo o tomador de contas (Parecer Técnico 007/2014, v. item 27 supra) , "foi constatado o cadastro de 776 (setecentas e setenta e seis) cisternas construídas no SIG Cisternas", ou seja, trata-se simplesmente de cadastro dessas cisternas e não propriamente da comprovação da execução do empreendimento, pois, conforme sobressai daquele documento, o ex-prefeito deixou de apresentar "Termo de Recebimento referente às cisternas implementadas, contendo a foto do beneficiário junto à cisterna, além de demonstrar todos os elementos necessários para sua aprovação, tais como: visualização da placa de identificação, tampa de ferro, cadeado, pintura, canos e calhas devidamente acopladas ao reservatório, além da assinatura do beneficiário para fins de comprovação do cumprimento do objeto." 
34.	Sobre a ausência de fiscalização in loco  (alínea b, item 32) , faço referência aos itens 23 a 26 precedentes, em que, entre outras razões jurídicas de decidir, compreendi que a falta de fiscalização do tomador de contas não afasta as irregularidades cometidas pelo ex-prefeito, tampouco transfere ao concedente a responsabilidade pela má execução do convênio.
35.	Sobram para análise as asserções indicadas nas alíneas c e d do item 32. Ao revés do que afirma o defendente, a prestação de contas final do convênio não caberia à prefeita sucessora, Sra. Maria Lúcia Mariano de Miranda (gestão: 2013 a 2016) , conforme esclareço adiante.
36.	 De início, o convênio teve vigência prevista para 31/3/2011 (peça 9, p. 5) . Posteriormente, passou por dois termos aditivos para prorrogar esse prazo. O primeiro estendeu a avença até 31/3/2012 e o segundo até 31/3/2013 (peça 97, p. 2, peça 98 e peça 50) .
37.	A apresentação da prestação de contas final do referido ajuste deveria ocorrer em 60 (sessenta) dias, contados do fim da vigência ou do último pagamento efetuado, o que ocorresse primeiro (peça 9, p. 5, e peça 50) .
38.	Como o último pagamento foi feito em 28/9/2012, conforme consta da Relação de Pagamentos (peça 57, p. 7) e do extrato bancário do convênio (peça 59, p. 88) , a toda evidência a obrigação de prestar contas final (fixada em 60 dias após o pagamento efetuado em 28/9/2012) se deu na administração do responsável (de 1º/1/2009 a 31/12/2012) , não alcançando a gestão da prefeita sucessora. 
39.	Nada obstante, ainda que se contassem os 60 dias do fim da vigência da avença, ou seja, a partir de 31/3/2013, entendo que a ex-prefeita não teria responsabilidade alguma no convênio em exame, porquanto, ao responder o tomador de contas sobre falhas na prestação de contas, esclareceu, mediante o Ofício 254, de 17/3/2014 (peça 97) , que o Sr. Carlos Cavalcanti Fernandes deixou de informar no Siconv o 2º Termo Aditivo, que havia prorrogado a vigência do ajuste até 31/3/2013, o que a impossibilitou de concluir a prestação de contas. 
40.	Também consta dos autos que a ex-alcaide ingressou, em março de 2014, com uma Ação Cautelar Preparatória na Justiça Federal de Pernambuco, em face da União, explicando o fato indicado no item precedente e requerendo a suspensão da inadimplência do município de Afrânio/PE no Siconv (peça 98) . 
41.	Por fim, a ex-gestora expediu o Oficio 299, de 27/3/2014 (peça 99) , para solicitar ao órgão repassador dos recursos em questão a instauração de Tomada de Contas Especial sob o fundamento de que não existiam, na Prefeitura, diversos documentos comprobatórios do Convênio 187/2009, a exemplo: os termos de adesão entre o município e os pedreiros responsáveis pela construção das cisternas e os correspondentes recibos de pagamento desses pedreiros. Também informou, no aludido ofício, que não foram confeccionados pela gestão anterior os Termos de Recebimento das cisternas construídas e as listas de presença da capacitação dos beneficiários, dos pedreiros e dos agentes comunitários de saúde.
42.	Diante desse contexto, mesmo que se desconsiderasse a data do último pagamento (28/9/2012) como marco inicial para contar o prazo de 60 (sessenta) dias para prestação de contas do ajuste e se adotasse o dies a quo de 31/3/2013 (fim da vigência do convênio) , ainda assim a prefeita sucessora não seria responsabilizada por qualquer omissão no dever de prestar contas, haja vista que providenciou medidas legais com objetivo de salvaguardar o patrimônio público, incidindo, na situação fática, o verbete da Súmula/TCU 230, in fine: "Compete ao prefeito sucessor apresentar a prestação de contas referente aos recursos federais recebidos por seu antecessor, quando este não o tiver feito e o prazo para adimplemento dessa obrigação vencer ou estiver vencido no período de gestão do próprio mandatário sucessor, ou, na impossibilidade de fazê-lo, adotar as medidas legais visando ao resguardo do patrimônio público."
43.	Quanto à alegação de que foram deixados nas dependências da prefeitura os documentos referentes ao convênio (registros fotográficos, termos de recebimento e listas de frequências) , trata-se de afirmação que está na contramão do documento acostado aos autos e mencionado acima (Oficio 299, de 27/3/2014, peça 99) , em que a ex-prefeita informou ao concedente a falta de elementos comprobatórios do convênio. 
44.	Não acolhidas as alegações de defesa ofertadas pelo ex-prefeito, passo à apreciação dos pedidos trazidos ao descortino do Tribunal pelo defendente. Como visto alhures, o responsável requereu diversas medidas a esta Corte, versadas em depoimento pessoal de testemunhas e em realização de vistoria in loco.
45.	Preliminarmente, reafirmo que constitui  ônus  do gestor a produção das evidências necessárias para comprovar o adequado uso de recursos públicos. Essa imposição, repisa-se, tem supedâneo no ordenamento jurídico, consoante as disposições dos arts. 70, parágrafo único, da Constituição Federal, 93 do Decreto-lei 200/1967 e 66 do Decreto 93.872/1986. Em consequência, não cabe ao Tribunal, a pedido do responsável, realizar medidas para obtenção de provas adicionais àquelas que se encontram no processo. 
46.	Eventuais dificuldades na obtenção dos documentos necessários à prestação de contas dos recursos geridos, se não resolvidas administrativamente, devem ser levadas ao conhecimento do Poder Judiciário por meio de ação própria, uma vez que a responsabilidade pela comprovação da boa e regular aplicação dos recursos públicos é pessoal. Noutras palavras e especialmente acerca das provas testemunhais, compete ao arrolado no processo de Tomada de Contas Especial, e não ao Tribunal, apresentar os elementos que entender pertinentes para a sua defesa e/ou para demonstrar o bom e regular emprego das verbas que lhe foram confiadas. 
47.	Esclareço ainda que as normas processuais que regulam a atuação desta Casa de Contas não preveem a colheita de depoimentos de testemunhas, devendo o Tribunal pronunciar-se com base nas provas documentais. Nessa linha de exegese, cito, entre outros, os Acórdão 1703/2020-TCU-Plenário (rel. min. subst. Augusto Sherman) e 5.321/2018 - 2ª Câmara (de minha relatoria) .
48.	 Nessa conexão de ideias, tendo em vista as ocorrências que tisnaram a gestão dos recursos federais recebidos sob a égide do Convênio 187/2009, entendo que está amplamente evidenciada a necessidade de responsabilização do Sr. Carlos Cavalcanti Fernandes, devendo as suas contas ser julgadas irregulares, com condenação ao pagamento do débito quantificado no processo e aplicação da multa proporcional ao dano prevista no art. 57 da Lei 8.443/1992, ante a gravidade das faltas constatadas e da reprovabilidade de sua conduta.
49.	Acerca da multa, registro que houve parcial prescrição da pretensão sancionatória decenal, nos termos do Acórdão 1441/2016-TCU-Plenário (rel. min. Benjamin Zymler; red. min. Walton Alencar Rodrigues) , pois o ato interruptivo da prescrição que ordenou a citação ocorreu em 28/2/2020 (peça 137) e as irregularidades que permearam estes autos se deram em 2009 e 2012. Por conseguinte, as parcelas do débito referentes ao ano de 2009 não serão computadas para fins de imposição da multa acima referenciada, que terá como base somente a fração do dano correspondente ao ano de 2012, esta não alcançada pela prescrição da pretensão punitiva do Tribunal.
50.	Por fim, deve-se autorizar a cobrança judicial, se necessária, e o pagamento da dívida em até 36 parcelas mensais e consecutivas, caso solicitado, bem como encaminhar cópia do Acórdão que vier a ser proferido ao Ministério da Cidadania (que incorporou o antigo MDS) , para ciência, e à Procuradoria da República no Estado de Pernambuco, com fundamento no art. 16, § 3º, da Lei 8.443/1992 c/c o art. 209, § 7º, do Regimento Interno/TCU. 
Ante o exposto, voto por que seja adotada a deliberação que ora submeto a este Colegiado. 
T.C.U., Sala das Sessões, em 23 de março de 2021.
MARCOS BEMQUERER COSTA
Relator